---
title: "Aula 7"
format: html
editor: visual
execute: 
  error: false
  warning: false
---

```{r}
#| include: false
#| echo: false

library(gsheet)
library(tidyverse)
library(performance)
library(DHARMa)
library(emmeans)
library(multcomp)
library(multcompView)
```

## Experimento Fatorial - 2ANOVA

### Importação e visualização dos dados

```{r}
FAT <- gsheet2tbl("https://docs.google.com/spreadsheets/d/1bq2N19DcZdtax2fQW9OHSGMR0X2__Z9T/edit#gid=2023059672")
```

Ao aplicar o comando `theme_set (theme_bw())`, todos os gráficos gerados a partir da inserção deste comando terão o tema designado, no caso "*theme_bw*".

```{r}
theme_set(theme_bw())

FAT %>%
  ggplot(aes(treat, severity, color = factor(dose)))+
  geom_jitter(width = 0.1)


FAT %>%
  ggplot(aes(treat, severity, color = factor(dose)))+
  geom_jitter()+
  facet_wrap(~dose)
```

Acima, foram apresentados dois gráficos para visualização dos dados. A primeira opção, faz uso de cores para apresentar as respostas associados aos níveis do fator dose, enquanto os níveis do fator "treat" são apresentados no eixo x.\
Já a segunda opção, faz uso da função `facet_wrap`, em que são construídos dois gráficos, um para cada nível do fator dose.

### Ajustar o modelo fatorial

Para construir o modelo para experimento com arranjo fatorial ainda será utilizada a função `lm`. No entanto, como dois ou mais fatores serão avaliados é preciso incluir as outras variáveis independentes no modelo. Dessa forma, a fórmula seria baseada em: variável `resposta`**\~**`varíavel indepedente_1`**\***`varíavel indepedente_2`.

```{r}
mf <- lm (severity ~ treat*dose,
          data = FAT)
```

### ANOVA com 2 fatores

```{r}
anova(mf)
```

A análise de variância nos mostra que há diferença entre as médias dos tratamentos (treat, F =4.754e-05), entre as médias das doses (dose, F = 0.0004077), e que também há diferenças significativas na interação tratamento\*dose (treat:dose, F = 0.0004326).

Portanto, como há interações entre fatores, será preciso decompor as médias e realizar comparações para os níveis das doses dentro do fator tratamento, e dos níveis do tratamentos dentro do fator dose.

### Verificação das premissas - `DHARMa`

```{r}
plot(simulateResiduals(mf))
```

Os resultados obtidos pelo pacote `DHARMa` demonstram que os dados seguem distribuição normal e há homogeneidade de variância entre os grupos.

### Comparação de médias

Para comparação de médias, também será utilizada a função `emmeans`, e para análise de um fator dentro de outro é preciso indicar a ordem dos fatores, separado por uma barra ( **\|** ).

#### Comparação dos níves do tratamento dentro dos níveis da dose

```{r}
mf_medias <- emmeans(mf, ~ treat | dose)
cld(mf_medias)
```

#### Comparação dos níves da dose dentro dos níveis do tratamento

```{r}
mf_medias <- emmeans(mf, ~ dose | treat) 
cld(mf_medias)
```
