---
title: "Aula 7 - Estatística inferencial: ANOVA"
author: "Caio"
format: html
editor: visual
execute: 
  error: false
  warning: false
---

# Aula 07

## Carregando os pacotes

```{r}
library(gsheet)
library(tidyverse)
library(performance)
library(DHARMa)
library(emmeans)
library(multcomp)
library(multcompView)
```

## Exemplo de Análise de Variância (ANOVA)

Para realizar a análise de variância (ANOVA), será carregado um conjunto de dados presente no R (conjunto `InsectSprays`), que será atribuído a um objeto:

```{r}
inseticida <- InsectSprays

inseticida %>% 
  count(spray)
```

Com a fórmula `count`, identificamos que nesse conjunto de dados há um fator (inseticida), com 6 níveis (tipos de inseticidas), cada nível com 12 observações.\

## Explorando o conjunto

```{r}
inseticida %>%
  ggplot(aes(spray, count))+
  geom_boxplot(width = 0.5)
```

Com o boxplot gerado, é possível notar que há tratamentos que diferem dos demais.\

## Ajustar o modelo para ANOVA

Para realizar a ANOVA é preciso ajustar um modelo (`lm`). Isso é necessário para que os resíduos possam ser aplicados nos testes para verificação das premissas da anova. O modelo será atribuído a um objeto.

```{r}
m1 <- lm(count~spray, data = inseticida)
summary(m1)
```

### ANOVA

Uma vez definido o modelo, ele será utilizado como um argumento na função `anova`:

```{r}
anova(m1)
```

Com a análise de variância e interpretação da estatística "*F*" é possível dizer que dentre os tratamentos, há algum que difere estatisticamente dos demais.\
\

## Avaliação das premissas

### Estratégia 1

Primeiro, será analisada a normalidade dos resíduos de maneira visual (função `hist`) e estatisticamente (função `shapiro.test`).

```{r}
hist(m1$residuals)

shapiro.test(m1$residuals)
```

Apesar do histograma possuir aspecto de normalidade, o teste de Shapiro-Wilk demonstra que os resíduos não possuem normalidade (valor de P = 0.02).\
\
A normalidade também pode ser avaliada visualmente em um gráifco Q-Q, com as funções `qqnorm` e `qqline`:

```{r}
qqnorm(m1$residuals)
qqline(m1$residuals)
```

O gráfico Q-Q mostra que os pontos desviam da linha de normalidade apenas nas regiões extremas, o que justifica o fato do teste de Shapiro-Wilk ter rejeitado a hipótese de normalidade dos resíduos.\
\
\
Em sequência, com o teste de Bartlett (`bartlett.test`), será avaliada a homogeneidade das variâncias entre os grupos:

```{r}
bartlett.test(count ~ spray,
              data = inseticida)
```

O teste de Bartlett demonstra que as variâncias são heterogêneas, pois valor de P é menor que 0.01.

### Estratégia 2

Usando o pacote **`performance`**:

```{r}
check_normality(m1)
```

```{r}
check_heteroscedasticity(m1)
```

O testes `check_normality` e `check_heteroscedasticity` resultaram em não normalidade dos resíduos e heterocedasticidade entre os grupos.

### Estratégia 3

Com o pacote **`DHARMa`**:

```{r}
plot(simulateResiduals(m1))
```

Da mesma forma que as estratégias anteriores, aqui observa-se falta de normalidade e homogeneidade entre as variâncias dos grupos.

## Transformação dos dados

Diante dos resultados obtidos, conclui-se que o conjunto de dados não atende as pressuposições da ANOVA, logo é necessário definir uma estratégia para prosseguir na análise dos dados. É possível realizar transformações da variável resposta, adotar um teste não-paramétrico (por exemplo, teste de Kruskal-Wallis), ou utilizar um modelo linear generalizado (Generalized Linear Model - GLM). A seguir, são apresentados exemplos de como se adotar cada estratégia:

### Alternativa 1 - Raiz quadrada

Os dados serão transformados com a função `sqrt` e a coluna da variável resposta será substituída com os novos valores:

```{r}
inseticida <- inseticida %>% 
  mutate(count2 = sqrt(count))

glimpse(inseticida)
```

#### Análise visual dos dados transformados

```{r}
inseticida %>%
  ggplot(aes(spray, count2))+
  geom_boxplot(width = 0.5)

```

Visualmente, é possível dizer que, possivelmente, os dados transformados agora possuem normalidade e homocedasticidade, pois os valores de mediana tendem a se encontrar nos centros da caixas e essas tem tamanho mais ou menos similar entre si.

#### Ajuste do novo modelo

```{r}
m2 <- lm(count2 ~ spray,
         data = inseticida)

summary(m2)
```

#### ANOVA com os novos dados

```{r}
anova (m2)
```

Mesmo após transformação, os dados continuem apresentando diferença significativa, ou seja, há pelo menos uma média que difere das demais.

#### Avaliação das premissas - Normalidade

```{r}
hist(m2$residuals)
```

```{r}
qqnorm(m2$residuals)
qqline(m2$residuals)
```

```{r}
shapiro.test(m2$residuals)
```

Visual e estatisticamente, conclui-se que os resíduos do conjunto de dados transformados possuem distribuição normal.

#### Avaliação das premissas - Homocedasticidade

```{r}
bartlett.test(count2 ~ spray,
              data = inseticida)
```

Após a transformação, é possível dizer que há homogeneidade de variâncias entre os grupos.

#### Avaliação das premissas - Pacote `performance`:

```{r}
check_normality(m2)
check_heteroscedasticity(m2)
```

#### Avaliação das premissas - Pacote **`DHARMa`**

```{r}
plot(simulateResiduals(m2))
```

Após os vários testes realizados, temos confiança que os dados transformados possuem distribuição normal e homogeneidade das variâncias. Logo, é possível realizar comparações de médias.

### Comparação de médias

#### Para o modelo 1 - não transformado (não atendendo às pressuposições):

Apenas à título de curiosidade, será feita uma comparação de médias com base nos valores originais. O que não é correto, uma vez que esses não satisfazem as pressuposições da ANOVA.\
Para isso, a função `emmeans`, indicando o modelo (m1) e os tratamentos (spray), será atribuída a um objeto.

```{r}
m1_medias <- emmeans(m1, ~ spray)
plot(m1_medias)
```

O gráfico gerado mostra que para essa situação, os tratamentos tendem a formar dois grupos de eficiência.

```{r}
multcomp::cld(m1_medias)
```

O que é comprovado estatisticamente pela comparação de médias, utilizando o teste de Tukey.

#### Para o modelo 2 - transformado

Para os dados transformados, serão aplicados os mesmos passos descritos acima:

```{r}
m2_medias <- emmeans(m2, ~ spray)
plot(m2_medias)
```

Visualmente, é possível dizer que os inseticidas formam três grupos distintos.

```{r}
multcomp::cld(m2_medias)
```

Com a média transformada, o teste de Tukey agrupa os tratamentos em 3 grupos distintos, logo houve melhor discriminação. Com isso, concluímos que, em comparação aos demais, o inseticida C foi o mais eficiente, pois apresentou menor número de insetos contados. Em seguida, os inseticidas E e D apresentaram desempenho intermediário. Por fim, há um grupo com os inseticidas menos eficientes, nesse caso, contendo os tratamentos A, B e F.

#### Alternativas para visualização das comparações de médias

#### Função `pwpm`:

A função `pwpm` (`emmeans`) constrói uma matriz de valores de probabilidade, onde são apresentadas as comparações entre tratamentos, par a par. Nas diagonais, entre colchetes, são apresentados os valores de média de cada tratamento.

```{r}
pwpm(m2_medias)
```

#### Função `pwpp`:

A função `pwpp` (`emmeans`) constrói uma plotagem de valores de probabilidade associados as comparações pareadas das médias marginais estimadas.

```{r}
pwpp (m2_medias)
```

#### Função `pairs`:

A função `pairs` apresenta os contrastes ortogonais dos valores de médias dos tratamentos, associados aos valores de probabilidade.

```{r}
pairs(m2_medias)
```

### Alternativa 1.2 - Transformação de Box--Cox

Para tentar sanar o problema da falta de normalidade e/ou heterocedasticidade, é possível utilizar um segundo tipo de transformação, neste caso a transformação de Box-Cox.

A transformação de Box-Cox se baseia na seguinte equação:

$y_{(\lambda)} = (y^{\lambda} - 1)/ \lambda$

Onde, y representa a variável resposta original; $y_{(\lambda)}$ é a variável resposta transformada; e lambda (𝛌) é o parâmetro de transformação, variando entre - ∞ e + ∞.

\
Para conduzir essa transformação, é utilizada a função `boxcox` (pacote `MASS`). A função calcula e identifica o valor 𝛌 ótimo para um determinado conjunto de dados (onde o valor de Y é máximo).

```{r}
library(MASS)

b <- boxcox(lm(inseticida$count + 0.1 ~ 1))
```

```{r}
lambda <- b$x [which.max(b$y)]
lambda
```

Com os comandos acima é possível determinar na equação (b) o valor de 𝛌 (no eixo x), cujo valor de y é máximo. Logo, para o conjunto em análise, 𝛌 ≅ 0.42.

#### Transformando os dados com Box-Cox

Com o valor calculado acima, realiza-se a transformação de Box-Cox:

```{r}
inseticida$count3 <-(inseticida$count ^ lambda - 1) / lambda
```

\
Novo modelo

```{r}
m3 <- lm(count3 ~ spray,
         data = inseticida)
```

\
Avaliação de normalidade e homogeneidade de variâncias entre os grupos:

```{r}
hist(inseticida$count3)
```

```{r}
qqnorm (m3$residuals)
qqline (m3$residuals)

shapiro.test(m3$residuals)
```

```{r}
bartlett.test(count3 ~ spray,
              data = inseticida)
```

Com a transformação de Box-Cox, os dados passaram a possuir normalidade e homocedasticidade, satisfazendo as pressuposições da ANOVA. Em seguida poderiam ser feitos ANOVA e comparação de médias como já demonstrado anteriormente.

### Alternativa 2 - Usar um teste não paramétrico

Como a variável resposta do conjunto de dados em estudo é do tipo numérica discreta e não pareada, é adotado o teste de Kruskal Wallis.\

### `kruskal.test`

Essa função faz um teste de Kruskal Wallis e é útil apenas para informar se há alguma diferença estatística significativa entre os grupos.

```{r}
kruskal.test(count ~ spray,
             data = inseticida)
```

### `kruskal` (pacote `agricolae`)

Além de realizar o teste de Kruskal Wallis, faz a comparação *post hoc* utilizando o critério da diferença menos significativa de Fisher.

```{r}
library(agricolae)

KWT <- kruskal(inseticida$count,
               inseticida$spray,
               group = TRUE)
KWT
```

O teste não paramétrico resultou na mesma resposta que o modelo com os dados transformados (modelo m2).\

### Alternativa 3 - modelo linear generalizado (Generalized Linear Model - GLM)

O uso de modelos lineares generalizados pode ser visto como um método de transformação mais bonito e elegante que os apresentados anteriormente, mesmo que ambas as metodologias estejam corretas.\
Com o GLM, o modelo (a função) mais apropriado é definido de acordo com a distribuição dos dados em análise.\
Neste exemplo, será aplicada uma distribuição de Poisson, já que a variável resposta é do tipo numérica discreta.

A função `glm` é utilizada para ajustar o modelo linear, onde é preciso indicar a variável resposta, a variável independente, a família de distribuição de probabilidade e o conjunto de dados utilizado.

```{r}
m4 <- glm(count ~ spray,
          family = poisson,
          data = inseticida)

summary(m4)
anova(m4)
```

```{r}
library(car)
Anova(m4)
```

#### Verificação das pressuposições da ANOVA

```{r}
plot(simulateResiduals(m4))
```

#### Comparação de médias --- continuar

```{r}
m4_medias <- emmeans(m4, ~ spray,
                     type =  "response") #para apresentar as médias no formato original, não em log#

m4_medias

cld(m4_medias)
```

## Experimento Fatorial - 2ANOVA

### Importação e visualização dos dados

```{r}
FAT <- gsheet2tbl("https://docs.google.com/spreadsheets/d/1bq2N19DcZdtax2fQW9OHSGMR0X2__Z9T/edit#gid=2023059672")
```

Ao aplicar o comando `theme_set (theme_bw())`, todos os gráficos gerados a partir da inserção deste comando terão o tema designado, no caso "*theme_bw*".

```{r}
theme_set(theme_bw())

FAT %>%
  ggplot(aes(treat, severity, color = factor(dose)))+
  geom_jitter(width = 0.1)


FAT %>%
  ggplot(aes(treat, severity, color = factor(dose)))+
  geom_jitter()+
  facet_wrap(~dose)
```

Acima, foram apresentados dois gráficos para visualização dos dados. A primeira opção, faz uso de cores para apresentar as respostas associados aos níveis do fator dose, enquanto os níveis do fator "treat" são apresentados no eixo x.\
Já a segunda opção, faz uso da função `facet_wrap`, em que são construídos dois gráficos, um para cada nível do fator dose.

### Ajustar o modelo fatorial

Para construir o modelo para experimento com arranjo fatorial ainda será utilizada a função `lm`. No entanto, como dois ou mais fatores serão avaliados é preciso incluir as outras variáveis independentes no modelo. Dessa forma, a fórmula seria baseada em: variável `resposta`**\~**`varíavel indepedente_1`**\***`varíavel indepedente_2`.

```{r}
mf <- lm (severity ~ treat*dose,
          data = FAT)
```

### ANOVA com 2 fatores

```{r}
anova(mf)
```

A análise de variância nos mostra que há diferença entre as médias dos tratamentos (treat, F =4.754e-05), entre as médias das doses (dose, F = 0.0004077), e que também há diferenças significativas na interação tratamento\*dose (treat:dose, F = 0.0004326).

Portanto, como há interações entre fatores, será preciso decompor as médias e realizar comparações para os níveis das doses dentro do fator tratamento, e dos níveis do tratamentos dentro do fator dose.

### Verificação das premissas - `DHARMa`

```{r}
plot(simulateResiduals(mf))
```

Os resultados obtidos pelo pacote `DHARMa` demonstram que os dados seguem distribuição normal e há homogeneidade de variância entre os grupos.

### Comparação de médias

Para comparação de médias, também será utilizada a função `emmeans`, e para análise de um fator dentro de outro é preciso indicar a ordem dos fatores, separado por uma barra ( **\|** ).

#### Comparação dos níves do tratamento dentro dos níveis da dose

```{r}
mf_medias <- emmeans(mf, ~ treat | dose)
cld(mf_medias)
```

#### Comparação dos níves da dose dentro dos níveis do tratamento

```{r}
mf_medias <- emmeans(mf, ~ dose | treat) 
cld(mf_medias)
```
